臺灣高等法院高雄分院民事判決
111年度上字第174號
上  訴  人  劉德蘭  

訴訟代理人  李承書律師
被上訴人    王徐清  
訴訟代理人  利美利律師
上列當事人間請求所有權移轉登記等事件，上訴人對於中華民國
111年4月13日臺灣橋頭地方法院110年度訴字第839號第一審判決
提起上訴，本院於111年10月5日言詞辯論終結，判決如下：
    主      文
原判決廢棄。
被上訴人在第一審之訴駁回。
第一、二審訴訟費用由被上訴人負擔。
    事實及理由
一、被上訴人主張：坐落高雄市○○區○○段000○號建物即門牌號碼
    高雄市○○區○○○路○○巷00號房屋（下稱系爭房屋）原為伊夫
    劉清雲所有，劉清雲於民國（下同）108年12月間死亡後，
    全體繼承人協議由伊繼承，伊則於109年11月27日將系爭房
    屋借名登記在上訴人名下。嗣上訴人於收受伊再寄託之大額
    金錢後即常與伊發生爭執，經伊請求返還登記均遭拒絕，爰
    以本件起訴狀繕本之送達向上訴人為終止系爭借名契約之意
    思表示，兩造間之借名關係即已終止。為此，依民法第179
    條或類推適用同法第541條第1項規定提起本件訴訟，請求擇
    一判決。聲明：上訴人應將系爭房屋所有權移轉登記予被上
    訴人。
二、上訴人則以：被上訴人係因感念伊長年照顧其及伊父劉清雲
    之孝心，乃預為財產分配而贈與系爭房屋，並非借名登記，
    被上訴人主張與事實及登記狀況不符，且所舉證據均不足以
    證明系爭借名契約存在，其請求移轉系爭房地之所有權登記
    為無理由等語，資為抗辯。
三、原審為被上訴人勝訴之判決，上訴人提起上訴，聲明：㈠原
    判決廢棄；㈡被上訴人在第一審之訴駁回。被上訴人則答辯
    聲明：上訴駁回。
四、下列事實為兩造所不爭，堪信為真實：
  ㈠兩造為母女。
  ㈡系爭房屋原為被上訴人之夫、上訴人之父劉清雲所有，嗣劉
    清雲於108 年12月間死亡，其繼承人協議由被上訴人繼承。
  ㈢被上訴人於109 年11月27日，以贈與為原因，將系爭房屋所
    有權移轉登記予上訴人。
  ㈣被上訴人於系爭房屋移轉登記後，將所有權狀交付上訴人持
    有，嗣於109年12月3 日取回自行保管，而上訴人在110 年5
     月18日申請補發新所有權狀。
  ㈤系爭房屋水電費、電話費、土地租金或補償金，均由被上訴
    人支付。
  ㈥系爭房屋現由被上訴人居住。
五、茲就兩造之爭點及本院之判斷，分述如下：
    本件兩造爭點為系爭房屋是否為被上訴人借名登記於上訴人
    名下？被上訴人主張系爭借名契約業已終止，請求上訴人返
    還系爭房屋之登記，有無理由？敘述如下：
　㈠系爭房地是否為被上訴人借名登記於上訴人名下？
  ⑴按所謂借名登記契約，乃當事人約定，借名者經出名者同意
    ，而就屬於借名者現在或將來之財產，以出名者之名義，登
    記為所有人或其他權利人之契約，是出名人與借名者間應有
    借名登記之意思表示合致，始能成立借名登記契約，且除契
    約另有約定外，出名人僅負出名之義務。又不動產登記當事
    人名義之原因原屬多端，主張借名登記者，應就該借名登記
    之事實負舉證責任。次按民事訴訟如係由原告主張權利者，
    應先由原告負舉證之責，若原告先不能舉證，以證實自己主
    張之事實為真實，則被告就其抗辯事實即令不能舉證，或其
    所舉證據尚有疵累，亦應駁回原告之請求。被上訴人主張系
    爭房地係兩造合意隱藏借名之法律關係而以贈與為原因登記
    於上訴人名下，為上訴人所否認，依上開說明，自應由被上
    訴人就借名登記存在之有利事實，負舉證責任，苟未能舉證
    為真，縱上訴人所為抗辯尚有瑕疵，亦應為不利於被上訴人
    之認定。
  ⑵被上訴人固以系爭房屋移轉後，仍由伊占有使用並持有權狀
    及繳納水電、土地租金或補償金等必要住居費用，與借名之
    情相符云云，並提出上訴人稱願為返還之對話錄音譯文為證
    （原審審訴卷第39至54頁）。上訴人於此雖不爭執，惟辯以
    此均無足證明借名關係等語。而查：
　　①上訴人為被上訴人之女，對被上訴人本負有扶養義務，其
      於移轉登記後仍許被上訴人繼續居住使用系爭房屋，本合
      乎情理。又被上訴人於登記後仍持有系爭房屋權狀，原因
      本即多端，其女交付保管，未違於人情。再酌以系爭房屋
      既由被上訴人居住使用，其因此支付相關水電及土地租金
      等必要費用，亦符常理，自均難據為推論兩造有借名登記
      之事實。
　　②再被上訴人雖執其以電話向上訴人討還系爭房屋時，上訴
      人覆稱：「我有說不還你嗎？我有說不還你嗎？我有說不
      還你嗎？」之語，證明兩造間確為借名登記之事實，並提
      出錄音譯文為據（原審審訴卷第41頁）。惟系爭房屋原為
      被上訴人所有，以兩造為母女關係，無論該移轉登記原因
      為贈與或借名，被上訴人事後依其身分向上訴人索回，基
      於孝道，上訴人仍可返還，難以其稱「我有說不『還』你嗎
      ？」，即以「有借有還」之語而認當初登記之原因必為「
      借」名者。且核上訴人於同日對話中亦稱：「你現在必須
      等到把契約書簽完以後我才會把房子跟錢給你」、「我會
      把契約書寫好，你簽名，否則你哪天告我怎麼辦？」等語
      （同上卷第43、51頁），以借名登記於終止後僅須辦理所
      有權返還登記即可，上訴人何須要求被上訴人再簽立契約
      書以為自保，況依被上訴人於108年10月31日自書並經公
      證人認證之遺囑所載，其所有門牌編號高雄市○○區○○○路0
      0巷00弄00號房地、同區典寶段127地號土地全部由上訴人
      取得，且名下所有股票及現金（含各存款、保險2）扣除
      喪葬費後，亦由上訴人為遺囑執行人全權處理，有認證書
      、自書遺囑可稽（同上卷第159至164頁），以被上訴人在
      移轉系爭房屋前既早立遺囑欲將更具價值之2房地分予上
      訴人獨得，此後為系爭登記時是否僅為借名即非無疑，被
      上訴人上開主張難採為有利之認定。
　　③又被上訴人雖主張曾於移轉系爭房屋登記前之109年3月5日
      起至11月19日，陸續寄託共747萬元予上訴人，足佐系爭
      房屋亦應同係「寄託」之借名登記云云，惟如上遺囑所述
      ，被上訴人係欲於死後將名下所有現金等全交由上訴人處
      理，則被上訴人將上開金錢先「寄託」予上訴人，即無法
      排除與前揭遺囑有關，且與系爭房屋之移轉登記原因是否
      為借名關係並無直接關連，被上訴人此之主張，無足為借
      名登記之認定。
　⑶承上，被上訴人所舉事證尚不能證明系爭房地為借名登記，
    而核被上訴人於借名之原因先稱：「上訴人趁照顧伊時，假
    借自己有神通能力，說父親告知她劉穆晉（被上訴人長子）
    在北部失業經濟困頓、名下公司營運出狀況，藉半威脅、半
    拐騙的方式，要求伊將房子及財產暫由她保管，以免遭老二
    及老三覬覦及牽連」等語（原審審訴卷第11頁），後稱係擔
    心房地合一稅、房屋交易所得稅等稅捐考量始為借名（原審
    訴卷第41頁、本院卷第99頁），前後不一；且被上訴人於繼
    承系爭房屋後，早於109年3月6日即已完成登記，有異動索
    引、所有權狀足佐（原審審訴卷第95頁、訴字卷第35頁），
    亦無為避稅而再借名登記之必要。而坊間以假贈與方式規避
    110年7月1日所實施之新房地合一稅制者，係為隱藏「真買
    賣」所課之高額稅賦，而系爭房屋之價值如被上訴人所述係
    在贈與稅免稅額度範圍內（本院卷第99頁），縱為出售，亦
    無負擔高額稅捐之可能，況其何有「真買賣」之原因而須隱
    藏者，被上訴人就系爭房屋之移轉登記是否有借名之動機，
    實非無疑。再者，證人羅龍生就兩造辦理系爭移轉登記乙情
    已證稱：「被上訴人是我之前住在屏東的鄰居，我跟她熟，
    她只要有需要用車或其他要幫忙的時候就會找我，我常到系
    爭房屋處去幫忙協助或幫她開車，也瞭解兩造家庭狀況。當
    天早上是被上訴人請我去載他，兩造都一起上車，那天主要
    是在辦贈與，所有都在談贈與程序要怎麼辦，沒有聽到他們
    為什麼要辦贈與，我幾乎全程都在場」等語（本院卷第92至
    94頁），依被上訴人於錄音譯文中稱：「我跟他（羅龍生）
    是幾十年的老朋友了，從小一起長大起來」之語（原審審訴
    卷第46頁），顯與證人甚為熟稔且信任，則被上訴人特招證
    人開車前來載兩造同往地政事務所辦理系爭移轉登記途中及
    辦理過程，其意如確為以贈與隱藏借名登記，言談中衡情應
    會告知證人此一異於常情之因，或使其知情以防後擾，而非
    僅談及贈與者。綜合上情，無足認兩造就系爭房屋之移轉登
    記有隱藏以借名登記之關係存在。
　㈡被上訴人主張借名契約業已終止，請求上訴人移轉系爭房屋
　  所有權登記，是否有理？
    被上訴人所舉事證不能證明其業將系爭房屋借名登記於上訴
    人名下，已認定如上，則其主張依借名契約終止後類推適用
    民法第541條第1項規定，請求上訴人將系爭房屋移轉登記返
    還予被上訴人，即無理由。又上訴人係基於被上訴人以「贈
    與」之原因，登記為系爭房屋所有人，自有法律上原因，縱
    受有所有權之利益，亦非不當得利，被上訴人依不當得利法
    律關係請求為無據。從而被上訴人請求上訴人移轉系爭房屋
    登記，自無理由。
六、綜上所述，被上訴人不能證明系爭房屋之所有權移轉為借名
    登記，從而被上訴人依民法第179條或類推適用同法第541條
    第1項規定，請求上訴人應將系爭房屋移轉登記返還予被上
    訴人，即無理由，不應准許。原審判命上訴人為上開給付，
    自有未洽。上訴意旨指摘原判決不當，求予廢棄改判，為有
    理由，應由本院將原判決廢棄，改判如主文第2 項所示。又
    本件事證已臻明確，兩造其餘之攻擊或防禦方法及所用之證
    據，經本院斟酌後，認為均不足以影響本判決之結果，爰不
    逐一論列，附此敘明。
七、據上論結，本件上訴為有理由，判決如主文。
中　　華　　民　　國　　111 　年　　10　　月　　19　　日
                            民事第二庭   
                                審判長法  官  黃國川　　
                                      法  官  何佩陵　　
                                      法  官  黃宏欽
以上正本證明與原本無異。
如對本判決上訴，須於判決送達後20日內向本院提出上訴狀，其
未表明上訴理由者，應於上訴後20日內向本院提出上訴理由書（
均須按他造當事人之人數附繕本）。上訴時應提出委任律師或具
有律師資格之人之委任狀，並依附註條文規定辦理。如委任律師
提起上訴者，應一併繳納上訴審裁判費。　
中　　華　　民　　國　　111 　年　　10　　月　　19　　日
                                      書記官  梁美姿
附註：
民事訴訟法第466 條之1 ：
對於第二審判決上訴，上訴人應委任律師為訴訟代理人，但上訴
人或其法定代理人具有律師資格者，不在此限。
上訴人之配偶、三親等內之血親、二親等內之姻親，或上訴人為
法人、中央或地方機關時，其所屬專任人員具有律師資格並經法
院認適當者，亦得為第三審訴訟代理人。
第1 項但書及第2 項情形，應於提起上訴或委任時釋明之。